臺灣嘉義地方法院民事判決　96年度家訴字第6號
原　　　告　丁○○
　　　　　　　　　　　　號
訴訟代理人　邱創典律師
被　　　告　甲○
　　　　　　丙○○
　　　　　　　　　　　　樓之3.
　　　　　　乙○○
　　　　　　　　　　　　9號
　　　　　　戊○○○
　　　　　　　　　　　　3樓
上列當事人間請求分割共有物事件，本院於中華民國96年3月28
日言詞辯論終結，判決如下：
    主      文
被告甲○、丙○○、乙○○、戊○○○應就其被繼承人許柳秀娥
所有坐落嘉義縣竹崎鄉○○段407－1地號土地，建，面積134.63
平方公尺，應有部分六分之一，辦理繼承登記。
兩造共有坐落嘉義縣竹崎鄉○○段407－1地號土地，建，面積
134.63平方公尺，分割如附圖所示：甲部分面積67.315平方公尺
分歸原告所有；乙部分面積13.463平方公尺分歸被告甲○、丙○○、乙○○、戊○○○公同共有；丙部分面積13.463平方公尺分
歸被告甲○取得；丁部分面積13.463平方公尺分歸被告丙○○取
得；戊部分面積13.463平方公尺分歸被告乙○○取得；己部分面
積13.463平方公尺歸被告戊○○○取得。
訴訟費用由兩造按如附表所示「原應有部分」比例負擔。
    事實及理由
一、被告甲○、丙○○、乙○○、戊○○○經合法通知，均未於
    言詞辯論期日到場，核無民事訴訟法第三百八十六條各款所
    列情形，爰依原告之聲請，由其一造辯論而為判決。
二、原告主張：
（一）坐落嘉義縣竹崎鄉○○段407－1號建面積134.63平方公尺
      土地，係由同段407號分割而來，為兩造之被繼承人許賽
      所遺。系爭土地係因經法院判決分割，兩造未會同，因而
      登記為公同共有。共有人許柳秀娥於民國94年10月13日死
      亡，被告甲○、丙○○、乙○○、戊○○○為許柳秀娥之
      繼承人。按「繼承人得隨時請求分割遺產」，然「因繼承
      、強制執行、公用徵收或法院之判決於登記前取得不動產
      物權者，非經登記不得處分其物權」民法第一千一百六十
      四條及第七百五十九條分別定有明文。分割共有物即屬於
      對物之權利有所變動，即屬處分行為之一種，凡因繼承於
      登記前已取得不動產物權者，其取得雖受法律之保護，不
      以其未經繼承登記而否認其權利，但繼承人如欲分割其因
      繼承而取得公同共有之遺產，因屬處分行為，依民法第七
      百五十九條之規定，自非先經繼承登記不得為之，最高法
      院六十八年度第十三次民事會議決議（二）意旨可資參照
      。
（二）又該繼承登記辦妥後，因兩造均為許賽之繼承人，原告為
      許賽之三女許翠蘭之繼承人，被告四人為許賽長男許其福
      之繼承人，許賽之次男許其祥、次女許治、四女許翠菊、
      五女許招等四人均已死亡，並無人繼承，是原告及被告所
      得應繼承許賽之遺產為2分之1，即系爭土地由原告取得2
      分之1（即67.315平方公尺），餘67.315平方公尺由被告
      各按其應繼分取得。
（三）聲明求為判決：
      1、被告甲○、丙○○、乙○○、戊○○○等四人應就被
         繼承人許柳秀娥所遺坐落嘉義縣竹崎鄉○○段407－1
         地號，建，面積134.63平方公尺，公同共有1分之1持
         分辦理繼承登記。
      2、上項土地繼承登記辦妥後，兩造公同共有1分之1持分
         ，准予分割為原告持分2分之1，被告甲○、丙○○、
         乙○○、戊○○○各持分10分之1。被告甲○、丙○○
         、乙○○、戊○○○公同共有10分之1，並准如嘉義縣
         竹崎地政事務所民國96年2月14日複丈成果圖所示：甲
         部分面積67.315平方公尺歸原告所有；乙部分面積13.
         463平方公尺歸被告甲○、丙○○、乙○○、戊○○○
         按公同共有1分之1取得；丙部分面積13.463平方公尺
         歸被告甲○取得；丁部分面積13.463平方公尺歸被告
         丙○○取得；戊部分面積13.463平方公尺歸被告乙○○取得；己部分面積13.463平方公尺歸被告戊○○○
         取得。
      3、訴訟費用由被告負擔。
（四）提出土地登記謄本二件、許柳秀娥繼承系統表及其繼承人
      戶籍謄本四件、許賽繼承系統表及其繼承人戶籍謄、竹崎
      地政事務所複丈成果圖影本、買賣契約書、土地分割共有
      物第六方案面積分配表、臺灣高等法院台南分院民事判決
      正本各乙份為證。
三、被告丙○○：雖未於最後言詞辯論期日到庭，惟據其先前到
    庭陳述，同意分割。
四、被告甲○、乙○○、戊○○○未於言詞辯論期日到場，亦未
    提出準備書狀作何聲明或陳述。
五、本院依職權勘驗現場，及囑託嘉義縣竹崎地政事務所測量。
六、原告主張嘉義縣竹崎鄉○○段407－1號，為兩造之被繼承人
    許賽所遺。系爭土地係因經法院判決分割，兩造未會同，因
    而登記為公同共有。共有人許柳秀娥於民國94年10月13日死
    亡，被告甲○、丙○○、乙○○、戊○○○為許柳秀娥之繼
    承人之事實，業據其提出之土地登記謄本二件、許柳秀娥繼
    承系統表及其繼承人戶籍謄本4件、許賽繼承系統表及其繼
    承人戶籍謄、竹崎地政事務所複丈成果圖影本、買賣契約書
    、臺灣高等法院台南分院民事判決正本各1份為證。且為被
    告所不爭執，堪信為真實。
七、按各共有人得隨時請求分割共有物。但因物之使用目的不能
    分割或契約定有不分割之期限者，不在此限；又共有物分割
    之方法，不能協議決定者，法院得因任何共有人之聲請，命
    為分配，民法第八百二十三條第一項、第八百二十四條第二
    項定有明文。查系爭坐落於坐落嘉義縣竹崎鄉○○段407－1
    地號土地，建兩造按附表一所示之應有部分共有，無不能分
    割之情事。兩造就系爭土地又無訂立不分割之特約，亦無因
    物之使用目的不能分割之情形，且兩造就分割之方法迄未能
    達成協議，此觀兩造無法於調解程序達成調解而仍有爭執足
    明，從而，原告訴請裁判分割系爭土地，即無不合，應予准
    許。
八、至分割方法，本院斟酌如次：
（一）系爭土地略呈南北向不規則狀，僅南側臨路，系爭土地上
      無建物，有二棵龍眼樹，業據本院履勘現場查明屬實，製
      有勘驗筆錄可稽，並囑託嘉義縣竹崎地政事務所測量，製
      有九十五年九月十一日複丈成果圖可稽。
（二）按分割共有物之訴，係就有共有關係之共有物，以消滅共
      有關係為目的，予以分割，使共有人就共有物之一部分單
      獨取得所有權之形成訴訟。若採如原告所提分割方案分割
      ，按各共有人應有部分比例分配，符合公平原則。且原告
      分得之部分，雖未臨路，惟原告將分得之土地賣與鄰地40
      7地號土地所有人，並提出土地買賣契約書一份為證。被
      告分得之部分，每筆土地南側均臨馬路，有通路以對外連
      接公路，各筆土地均能獲得充分利用，達到地盡其利之效
      益。又因係按各共有人應有部分比例分配，且各筆土地均
      面臨道路，價值相當，無須互為補償。
（三）綜上所述，為維護系爭土地利用價值及整體經濟效益，本
      於公平原則，爰酌定如附圖方案所示分割，判決如主文第
      二項所示。
九、綜上所述，本院審酌系爭土地之條件、臨路狀況、使用現狀
    、整體利用之效益、各共有人之利益、原告所提如附圖所示
    分割方案之優劣及兩造之意願等情，認以附圖所示分割方案
    分割系爭土地，應屬可採，爰分割為如主文第二項所示。
十、本件事證已臻明確，兩造其餘攻擊防禦方法及舉證，經審核
    結果於判決結果不生影響，爰不予一一論列。
十一、按因共有物分割事件涉訟，由敗訴當事人負擔訴訟費用顯
      失公平者，法院得酌量情形，命勝訴之當事人負擔其一部
      。民事訴訟法第八十條之一定有明文。依上開規定，本院
      認本件訴訟費用應由兩造按附表所示原應有部分比例負擔
      。
十二、據上論結，本件原告之訴為有理由，依民事訴訟法第三百
      八十五條第一項前段、第七十八條、第八十條之一、第八
      十五條第一項但書，判決如主文。
中　　華　　民　　國　　96　　年　　3 　　月　　30　　日
                    家事法庭法　官　柯月美
以上正本係照原本作成
如對本判決上訴須於判決送達後廿日內向本院提出上訴狀
中　　華　　民　　國　　96　　年　　3 　　月　　30　　日
                            書記官　孫靜芳
 附表：
┌──────┬──────┐
│共  有  人  │應 有 部 分 │
├──────┼──────┤
│   丁○○   │    1/2     │
├──────┼──────┤
│   甲○     │    1/8     │
├──────┼──────┤
│   丙○○   │    1/8     │
├──────┼──────┤
│   乙○○   │    1/8     │
├──────┼──────┤
│   戊○○○ │    1/8     │
└──────┴──────┘
